【裁判字號】    98,交抗,2952
【裁判日期】    981225
【裁判案由】    違反道路交通管理處罰條例
【裁判全文】
臺灣高等法院交通事件裁定           98年度交抗字第2952號
抗     告   人
即  原處分機關  交通部公路總局臺北區監理所蘆洲監理站
異    議    人
即 受 處 分 人  甲○○
上列抗告人因受處分人違反道路交通管理處罰條例案件，不服臺
灣板橋地方法院，中華民國98年11月20日裁定（原審案號：98年
度交聲字第3773號），提起抗告，本院裁定如下：
    主  文
抗告駁回。
    理  由
一、本件抗告人即原處分機關不服原裁定撤銷對於受處分人甲○
    ○所為吊扣駕駛執照12個月部分之處分，因而提起抗告，故
    本院審理之範圍，僅關於吊扣駕駛執照12個月部分，合先敘
    明。
二、原處分意旨略以：異議人即受處分人甲○○於民國98年9 月
    21日23時41分許，騎乘車牌號碼MP5-391 號重型機車，在臺
    北縣三重市○○街98巷口處，因有「酒後駕車，酒精呼氣測
    試值每公升0.47毫克」之違規行為，為臺北縣政府警察局三
    重分局永福派出所員警當場攔停舉發。嗣原處分機關乃依道
    路交通管理處罰條例第35條第1 項第1 款、第24條第1 項第
    2 款（裁決書漏載第1 項第2 款）規定，裁處受處分人罰鍰
    新臺幣（下同）30,000元，吊扣駕駛執照12個月，並施以道
    路交通安全講習。
三、原裁定意旨略以：駕駛人違反道路交通管理處罰條例第35條
    第1 項第1 款之規定而受吊扣駕駛執照處分時，依修正後同
    法第68條規定並參照其修正意旨，應僅得吊扣違規或違法當
    時駕駛車類之駕駛執照，否則將造成同一違規或違法行為，
    因受處分人持有駕駛執照種類之不同，而異其處分之結果。
    況酒醉駕車行為係製造法所不容許之風險，以風險製造之立
    場觀之，並不因駕駛車輛種類之不同，而有所差別，但從風
    險實現之觀點而言，酒醉駕駛車類之不同，其對於交通安全
    衍生之實害結果也有所差異，如駕駛人駕駛低一級之車類違
    反本條例之規定時，不論其所造成之實害結果，而一律吊扣
    駕駛人所持有之各類駕照，亦有違相同事件相同處理，不同
    事件不同處理之平等原則（參照本院暨所屬法院97年法律座
    談會刑事類提案第40號討論暨審查意見）。準此，受處分人
    違規時既係駕駛重型機車，其依法所受之處分應為限制其駕
    駛重型機車之權利，而應吊扣其重型機車駕駛執照，始符修
    正後該條例第68條規定之意旨，惟受處分人普通重型機車駕
    駛執照已為吊銷，是其並無重型機車駕駛執照可供吊扣，倘
    吊扣受處分人所持有之普通小客車駕駛執照以代之，此舉顯
    已逾越道路交通管理處罰條例第68條之規範意涵及範圍，且
    將剝奪受處分人駕駛普通小客車之權利，對其工作權造成極
    大之損害，是受處分人主張不應吊扣其普通小客車駕駛執照
    等語，於法尚屬有據，自應將此部分予以撤銷等語。
四、抗告意旨略以：受處分人已承認其確有本件違規行為。依照
    交通部97年1 月24日交路字第0970015997號函意旨，汽車駕
    駛執照為駕駛汽車之許可憑證，雖應為我國車輛分類區○於
    道路交通安全規則第53條規定有各類車種之駕駛執照，惟依
    同規則第61條規定，民眾已具備較低車類駕駛資格後，當其
    取得高一級車類駕駛資格時，基於一人一照原則，係應換發
    較高一級車類之駕駛執照，准其駕駛較低級車類之車輛。次
    按95年3 月1 日修正施行前之道路交通管理處罰條例第68條
    規定，汽車駕駛人違反交通管理規定應受吊扣或吊銷駕駛執
    照處分時，依法應係受吊扣或吊銷其依前述規則第5 條分類
    所領有之駕駛執照外，亦包括同規則第61條所准予駕駛較低
    車輛之駕駛資格。惟95年3 月1 日施行道路交通管理處罰條
    例第68條規定後，依修正條文規定，如駕駛人領有汽車及機
    車駕駛執照者，其若駕駛汽車違規應受吊扣照處分，當以扣
    所領有憑以許可駕駛汽車行駛道路之汽車駕駛執照。故本案
    受處分人僅領有汽車駕駛執照，未領有重機車駕駛執照，係
    違反道路交通管理處罰條例第22條第1 項第4 款及第35條之
    規定，依法即應吊扣其領有但違規之汽車駕駛執照，為此提
    起本件抗告，請酌參行政機關之法律解釋，維持原處分等語
    。
五、經查：
  (一)按法官依據法律獨立審判，憲法第80條載有明文。各機關依
    其職掌就有關法規為釋示之行政命令，法官於審判案件時，
    固可予以引用，但仍得依據法律，表示適當之不同見解，並
    不受其拘束；司法行政機關所發司法行政上之命令，如涉及
    審判上之法律見解，僅供法官參考，法官於審判案件時，亦
    不受其拘束（參照司法院大法官會議釋字第216 號解釋意旨
    ）。查抗告人為本件原處分，固以交通部97年1 月24日交路
    字第0970015997號函釋為其依據；惟依上開大法官會議解釋
    意旨，交通部上開函釋，僅供法院參考，本院並不受其拘束
    ，合先敘明。
  (二)再按汽車駕駛人飲用酒類或其他類似物後其吐氣所含酒精濃
    度超過每公升0.25毫克或血液中酒精濃度超過百分之0.05以
    上者，不得駕車，道路交通安全規則第114 條第2 款定有明
    文。又汽車駕駛人，駕駛汽車經測試檢定有酒精濃度超過規
    定標準者，處新臺幣15,000元以上60,000元以下罰鍰，並當
    場移置保管其車輛及吊扣其駕駛執照1 年；汽車駕駛人有同
    條例第35條第1 項規定之情形，應接受道路交通安全講習，
    道路交通管理處罰條例第35條第1 項第1 款、第24條第1 項
    第2 款分別定有明文。又汽車駕駛人，因違反本條例及道路
    交通安全規則之規定，受吊銷駕駛執照處分時，吊銷其持有
    各級車類之駕駛執照，道路交通管理處罰條例第68條亦定有
    明文。又道路交通安全規則第61條第1 項第4 款固明文規定
    ：「汽車駕駛人取得高一級車類之駕駛資格者，應換發駕駛
    執照，並准其駕駛較低級車類之車輛，其規定如下：…四、
    已領有小型車駕駛執照者，得駕駛輕型機器腳踏車。」惟道
    路交通管理處罰條例第68條業於94年12月14日修正，並自95
    年3 月1 日施行，修正前道路交通管理處罰條例第68條乃規
    定：「汽車駕駛人，因違反本條例及道路交通安全規則之規
    定，受吊扣或吊銷駕駛執照處分時，吊扣或吊銷其持有各級
    車類之駕駛執照」；修正後道路交通管理處罰條例第68條則
    規定：「汽車駕駛人，因違反本條例及道路交通安全規則之
    規定，受吊銷駕駛執照處分時，吊銷其持有各級車類之駕駛
    執照」；其原提案修正條文為：「汽、機車駕駛人，因違反
    本條例及道路交通安全規則之規定，受吊扣或吊銷駕駛執照
    處分時，吊扣或吊銷其違法或違規當時所駕駛車輛之駕駛執
    照」；其立法理由略為：「原條文將違法或違規駕駛人所持
    有各級車類之駕駛執照一併吊扣或吊銷，失之過酷，影響人
    民工作及生活甚鉅，爰修正之」等語，是駕駛人違反道路交
    通管理處罰條例第35條第1 項第1 款之規定而受吊扣駕駛執
    照處分時，依修正後同法第68條規定並參照其修正意旨，應
    僅得吊扣違規或違法當時駕駛車類之駕駛執照，不得再吊扣
    行為人所持有、與駕駛違規車輛無關之其他各級車類駕駛執
    照。酒醉駕車行為製造法所不容許之風險，以風險製造之立
    場觀之，雖不因駕駛車輛種類之不同，而有所差別；然而從
    風險實現之觀點而言，酒醉駕駛車類之不同，對於交通安全
    所衍生之實害，仍有差異。倘駕駛人駕駛低一級之車類違反
    本條例之規定時，不問其所造成之實害如何，一律吊扣駕駛
    人所持有之各類駕照，不無過當之虞，亦不無是否合於比例
    原則之疑義存在。從而依據修正後道路交通管理處罰條例第
    68條之規範意旨，駕駛汽車違規，僅得吊扣汽車駕照，不得
    吊扣機車駕照，而駕駛機車違規，亦不得吊扣汽車駕照。
  (三)本件受處分人甲○○騎乘車牌號碼MP5-391 號重型機車，於
    98年9 月21日23時41分許，在臺北縣三重市○○街98巷口處
    ，因有「酒後駕車，酒精呼氣測試值每公升0.47毫克」之違
    規行為，為臺北縣政府警察局三重分局永福派出所員警當場
    攔停舉發，為受處分人所不爭執，其有酒後駕車之違規事實
    ，固甚明確，衡以前揭規定及說明，原處分機關於作成吊扣
    駕駛執照處分時，自應就行為人所應吊扣之駕駛執照種類予
    以限定，始稱適法。嗣原處分機關乃依道路交通管理處罰條
    例第35條第1 項第1 款、第24條第1 項第2 款（裁決書漏載
    第1 項第2 款）規定，裁處受處分人罰鍰新臺幣30,000元，
    吊扣駕駛執照（普通小客車）12個月，施以道路交通安全講
    習。本件受處分人現持有之駕駛執照種類為普通小客車執照
    ，其原領有之重型機車駕駛執照已經吊銷，有蘆洲監理站汽
    車駕照基本資料列印、蘆洲監理站機車駕照基本資料列印在
    卷可稽（見原審卷第8 頁），受處分人既無重型機車駕駛執
    照可供吊扣，原處分機關本毋庸贅為吊扣重型機車駕駛執照
    之處分。原處分機關若以受處分人無重型機車駕駛執照可供
    吊扣，遂吊扣受處分人之普通小客車駕駛執照，實與道路交
    通管理處罰條例第68條規定未合。原裁定同此見解，因而將
    原處分就吊扣受處分人普通小客車駕照之處分撤銷，並無違
    誤。
六、綜上所述，原審認原處分機關對受處分人所為吊扣普通小客
    車駕駛執照之處分有所違誤，而撤銷受處分人關於吊扣普通
    小客車駕駛執照之部分，其認事用法，並無不當。本件抗告
    為無理由，應予駁回。
據上論結，應依道路交通案件處理辦法第26條，刑事訴訟法第41
2條，裁定如主文。
中    華    民    國    98    年    12    月    25    日
                刑事第十五庭  審判長法  官  吳昭瑩
                                    法  官  蘇隆惠
                                    法  官  吳炳桂
以上正本證明與原本無異。
不得再抗告。
                                    書記官  張嘉佐
中    華    民    國    98    年    12    月    28    日


司法院資訊處製作；財團法人民間司法改革基金會備份。
